【裁判字號】    98,訴,261
【裁判日期】    981014
【裁判案由】    拆屋還地
【裁判全文】
臺灣屏東地方法院民事判決               98年度訴字第261號
原      告  丙○○
法定代理人  丁○○
訴訟代理人  藍庭光律師
被      告  乙○○
訴訟代理人  甲○○
上列當事人間拆屋還地事件，本院於民國98年9 月30 日言詞辯
論終結，判決如下：
    主  文
被告應將如附圖所示坐落屏東縣屏東市○○段五一六地號編號(2
 )、面積二六平方公尺土地上之棚架及磚造平房拆除，將土地返
還原告。並應自九十三年六月一日起至返還上開土地予原告之日
止，按年給付原告新台幣陸仟捌佰陸拾肆元。
被告應將如附圖所示坐落屏東市○○段五一八地號編號(2) 、面
積三八平方公尺土地上之磚造平房拆除，並將土地返還原告及其
他共有人全體。
訴訟費用由被告負擔。
    事實及理由
一、按訴狀送達後，原告不得將原訴變更或追加他訴。但擴張或
    減縮應受判決事項之聲明者，不在此限，民事訴訟法第255
    條第1 項第3 款定有明文。本件原告原聲明：1 、被告應將
    坐落屏東市○○段516 地號內，面積57平方公尺土地上之房
    屋拆除，並將土地返還原告。2 、被告應自民國（下同）93
    年6 月1 日起，至返還土地予原告之日止，按年給付新台幣
    （下同）29,000元予原告。被告應將坐落屏東市○○段518
    地號內，面積60平方公尺土地上之房屋拆除，並將土地返還
    原告及其他共有人全體。嗣於訴訟進行中，減縮聲明：1 、
    被告應將如附圖即屏東地政事務所98年7 月24日複丈成果圖
    所示坐落屏東市○○段516 地號內編號(2) 、面積26平方公
    尺土地上之棚架及磚造平房拆除，並將土地返還原告。另被
    告應自93年6 月1 日起，至返還上開土地予原告之日止，按
    年給付6,864 元予原告。2 、被告應將如附圖所示坐落屏東
    市○○段518 地號內編號(2) 、面積38平方公尺土地上之磚
    造平房拆除，並將土地返還原告及其他共有人全體。核符上
    開法條規定，應予准許，先行敘明。
二、原告起訴主張：
（一）坐落屏東縣屏東市○○段516 地號、面積57平方公尺土地
    為原告所有，惟該土地上如屏東縣屏東市地政事務所98年7
    月24日測繪之複丈成果圖即附圖所示編號(2)部分面積26平方
    公尺有被告所有建物即門牌號碼屏東市○○路22巷1 號磚造
    房屋及棚架占用，茲因被告無法律上正當權源，自屬無權占
    有。爰依民法第767 條物上請求權之法律關係，訴請被告拆
    除上開建物，並將上開土地返還原告。又被告無權占用原告
    所有之坐落屏東市○○段516 地號內如附圖編號(2) 、面積
    2 6 平方公尺土地，乃無法律上之原因而獲有相當於土地租
    金之利益，致原告受有損失，併依不當得利之法律關係，原
    告自得向被告請求相當於租金之不當得利；其起算日，爰以
    原告起訴狀繕本送達被告之日前五年以內之93年6 月1 日為
    基準，而應計至交還上開土地之日止，於法亦符。再按，「
    城市地方房屋之租金，以不超過土地及其建築物申報總價年
    息百分之十為限。」，係土地法第97條所規定，該地自93年
    1 月起至98年度之申報地價，均為2,640 元，現況地處屏東
    市區，附近有大型購物中心及學校，商店林立，交通方便，
    屬熱鬧之市區，各種生活機能甚佳，為眾所週知，另參該地
    自93年1 月起至98年度之公告現值，為10,200元，幾近申報
    地價之4 倍，故應以申報總價年息百分之十為相當於租金計
    算標準，始屬允當。綜合上述，本件請求被告按年應給付金
    額之計算式為：占用面積26平方公尺×2,640 元×10% ＝6,
    864 元。
（二）坐落屏東縣屏東市○○段518 地號、面積1,370 平方公尺
    土地為原告與黃富川等人（詳如卷第6 頁所附土地謄本，原
    告持分434995分之235645）分別共有，因該土地如附圖所示
    編號(2)部分面積38平方公尺，有被告所有門牌號碼屏東市○
    ○路22巷1 號之磚造房屋無權占用。爰依物上請求權之法律
    關係，訴請被告拆除上開房屋，並將上開土地返還原告及其
    他共有人全體。
（三）原告為禁治產人，故本件由其監護人丁○○為法定代理人
    代為訴訟。以上有原告提出之系爭土地謄本2 份、地籍圖謄
    本2 份、現場照片4 張、本院95年度禁字第177 號裁定影本
    乙份、戶籍謄本乙份等為證。並聲明：求為判決如主文第1
    、2 項所示。
三、被告抗辯：被告有占用原告之系爭土地，但系爭土地很早以
    前就由被告先父王允占有，系爭房屋也是被告父親蓋的。系
    爭土地是王允向地主李鳳盛租用的，有租賃關係，且有56至
    58年之租金收據，被告非無權占用。又原告主張之不當得利
    依土地法規定百分十計算，顯然偏高，因被告使用之系爭土
    地是在巷子內，只用於居住，並非價值很高地段。爰提出基
    地租借契約書及收據影本為證。並聲明：原告之訴駁回。
四、兩造不爭執之事實：
（一）坐落屏東縣屏東市○○段516 地號土地為原告所有，同段
    518地號土地為原告與黃富川等人共有。
（二）被告使用系爭516 、518 地號土地面積如屏東縣屏東市地
      政事務所98年7 月24日測繪之複丈成果圖即附圖所示。
五、兩造爭執之事項：
（一）被告是否有權占用如附圖所示之系爭516、518地號土地？
（二）原告是否有權請求被告拆屋還地及給付損害？又應給付之
    損害金額為何？
六、本院之判斷：
（一）坐落屏東縣屏東市○○段516 地號土地為原告所有，同段
    518 地號土地為原告與黃富川等人共有。被告使用如附圖所
    示編號(2)部分面積26平方公尺有被告所有建物即門牌號碼屏
    東市○○路22巷1 號磚造房屋及棚架。又如附圖所示編號(2)
    部分面積38平方公尺，其上有被告所有門牌號碼屏東市○○
    路22巷1 號之磚造房屋使用之事實，業據原告提出系爭516
    、518 地號土地謄本為證，並經本院會同兩造及屏東縣屏東
    市地政事務所人員至現場勘測屬實，有勘驗筆錄及如附圖即
    屏東縣屏東市地政事務所98年7 月24日測繪之複丈成果圖附
    卷可憑，且為兩造所不爭執，堪信為真實。
（二）本件之爭點為經兩造協議簡化之上開爭執事項，茲分別審
    酌如下：
 1、被告是否有權占用如附圖所示之系爭516、518地號土地？
  (1)被告辯稱：被告使用之系爭土地很早以前就由被告先父王允
    占有，系爭房屋也是被告父親蓋的，系爭土地是王允向地主
    李鳳盛租用的，有租賃關係，且有56至58年之租金收據，被
    告非無權占用云云；依據原告提出之系爭土地登記簿原載資
    料（見卷第53－72頁），系爭518 地號土地，於36年間固係
    被告提出基地租借契約書所載之屏東市千歲町17地號，但屬
    原告之父李開胡所有，於43年間由原告丙○○繼承13分之12
    ，並於50年間登記取得。另13分之1 由訴外人李鳳儀繼承，
    嗣由訴外人李聰明於55年間因法院拍賣取得，直至64年間編
    定為「屏東市○○段17地號」，再於民國69年間重測改編為
    「屏東市○○段518 地號」。又系爭516 地號土地，依土地
    登記謄本所載，重測前為復興段17-4地號，早年地號係屏東
    市千歲町17地號。
  (2)然查被告提出之基地租借契約書記載之出租人李鳳盛，並非
    系爭土地之所有權人（見卷附第5 －10頁土地謄本及第53－
    72頁土地登記簿），且租約亦未表明係經何一所有權人授權
    而出租。次查基地租借契約書記載租借期間為47年1 月1 日
    起至49年12月31日止，共3 年，租期早已屆滿。又被告提出
    之56至58年地稅金（租金）收據，亦不足證明迄今仍有續租
    之事實，況查亦無從證明出租人李鳳盛為有權出租之人。從
    而，被告雖提出基地租借契約書及租金收據，並不能證明其
    使用系爭土地有何正當權源。
（三）原告是否有權請求被告拆屋還地及給付損害？又應給付之
    損害金額為何？
  (1)按所有人對於無權占有或侵奪其所有物者，得請求返還之；
    對於妨害其所有權者，得請求除去之；有妨害其所有權之虞
    者，得請求防止之。又各共有人對於第三人，得就共有物之
    全部為本於所有權之請求。但回復共有物之請求，僅得為共
    有人全體之利益為之，民法第767 條、第821 條分別定有明
    文。本件系爭516 地號土地為原告所有，系爭518 地號土地
    為原告與黃富川等人分別共有，並經被告無權占用各如附圖
    所示編（2 ）面積之地上物之事證，業如前述，原告自得本
    於上開法條規定，訴請被告拆除還地。
  (2)次按無法律上之原因而受利益，致他人受損害者，應返還其
    利益；不當得利之受領人，依其利益之性質或其他情形不能
    返還者，應償還其價額；不能回復原狀或回復顯有重大困難
    者，應以金錢賠償其損害。民法第179 條、第181 條但書、
    第215 條分別定有明定。又城市地方房屋之租金，以不超過
    土地及其建築物申報總價年息百分之十為限。第97條第99條
    及第101 條之規定，於租用基地建築房屋均準用之。土地法
    第97條第1 項、第105 條亦定有明文。復按無權佔有他人土
    地，土地所有人所受之損害及無權佔有人所獲得之利益，均
    為相當於租金之利益，乃社會之通念；又土地法第105 條、
    第97條關於按基地申報地價比例計收租金之規定，於損害賠
    償事件雖非當然一體適用，然未嘗不可據為計算賠償之標準
    ，最高法院亦著有49年度臺上字第1230號判例可資參照。
  (3)經查系爭516 地號土地登記謄本載明自93年1 月起至98年度
    之申報地價，每平方公尺均為2,640 元，又現況地處屏東市
    區，附近有大型購物中心及學校，商店林立，交通方便，屬
    熱鬧之市區，各種生活機能甚佳，此經原告陳明，被告雖稱
    其只占住於巷內，價值不高云云；但除原告所陳上開現況外
    ，參以土地登記謄本記載該地自93年1 月起至98年度之公告
    現值，為10,200元，幾近申報地價之4 倍之情以觀，原告以
    申報地價年息百分之十為相當於租金計算標準，尚稱允當。
    則原告請求被告按年應給付金額為6,864 元（計算式：26平
    方公尺×2, 640元×10% ＝6,864 元）。
七、綜上所述，原告本於物上請求權及不當得利之法律關係，訴
    請判決如主文第1 項、第2 項所示，於法有據，應予准許。
八、本件事證已臻明確，兩造其餘攻擊防禦方法及舉證，核與本
    件判決結果無影響，爰不逐一論述，附此敘明。
九、結論：原告之訴為有理由，依民事訴訟法第78條，判決如主
    文。
中    華    民    國    98    年    10    月    14    日
                  民事第二庭  法  官  胡晏彰
正本係照原本作成。
如對判決上訴，須於判決送達後廿日內向本院提出上訴狀，其未
表明上訴理由者，應於提出上訴後二十日內向本院補提理由書狀
（均須按他造當事人之人數附繕本）。
中    華    民    國    98    年    10    月    14    日
                              書記官  郭松菊


司法院資訊處製作；財團法人民間司法改革基金會備份。
